【裁判字號】    89,婚,35
【裁判日期】    890504
【裁判案由】    確認婚姻關係不存在
【裁判全文】
臺灣苗栗地方法院民事判決  八十九年度婚字第三十五號
    原      告  乙○○
    被      告  甲○○
右當事人間請求確認婚姻關係不成立事件，本院判決如左：
    主      文
原告之訴駁回。
訴訟費用由原告負擔。
    事      實
甲、原告方面：
一、聲明：求為判決確認兩造之婚姻關係不存在。
二、陳述：
    原告於民國（下同）八十四年間與被告認識，雙方情投意合、共同欣賞，進而同
    居共同生活，詎料被告未經原告同意，竟擅自購買結婚證書，私取原告印章蓋用
    後，逕持向戶政機關辦理結婚登記，兩造雖已辦畢結婚登記，惟未曾印製喜帖，
    宴請親友，原告更係經友人告知後，始悉被告已辦畢結婚登記之情，則其等之結
    婚並未具備公開儀式及二個以上證人之法定要件，依民法第九百八十八條第一款
    之規定，應屬無效，爰依法提起確認兩造婚姻關係不存在之訴。
三、證據：提出戶籍登記簿謄本及結婚證書影本各一件為證，並聲請訊問證人劉清源
    及張麗惠。
乙、被告方面：
一、聲明：求為判決駁回原告之訴。
二、陳述：
    被告離婚後，與原告交往並同居，嗣二人決定結婚相守共此一生，因被告係再婚
    ，故結婚儀式相當簡單，雖未印製喜帖，惟均有事先通知親友兩造欲結婚宴客之
    事，結婚當日係在其父親張文生家中請客，因原告已無親友，故參加者均係被告
    之親友，受邀親友亦均知悉係參加兩造之喜宴，於宴客後，原告並親自交付印章
    及相關證件給被告，以供被告持向戶政事務所辦理結婚登記事宜，是兩造之結婚
    確已具備公開儀式及二人以上之證人之合法要件，婚姻關係當已合法成立。
三、證據：聲請訊問證人莫芳敏。
    理      由
一、本件原告主張：其於八十四年間與被告認識，進而同居共同生活，詎料被告未經
    原告同意，竟擅自購買結婚證書，私取原告印章蓋用後，逕持向戶政機關辦理結
    婚登記，兩造雖已辦畢結婚登記，惟未曾印製喜帖，宴請親友，則其等之結婚即
    未具備公開儀式及二個以上證人之法定要件，依民法第九百八十八條第一款之規
    定，應屬無效，爰依法提起確認兩造婚姻關係不存在之訴。被告則以：被告離婚
    後，即與原告交往並同居，嗣二人決定結婚共此一生，因被告係再婚，故結婚儀
    式相當簡單，雖未印製喜帖，惟均有事先通知親友兩造欲結婚宴客之事，結婚當
    日係在其父親張文生家中請客，因原告已無親友，故參加者均係被告之親友，受
    邀親友亦均知悉係參加兩造之喜宴，於宴客後，原告即親自交付印章及相關證件
    ，以供被告持向戶政事務所辦理結婚登記事宜，是其等之結婚既已踐行民法第九
    百八十二條第一項之要件，自屬合法成立等語，資為抗辯。
二、查原告主張兩造已辦畢結婚登記之事實，業據其提出戶籍登記簿謄本一件為證，
    且為被告所同陳，自堪信原告此部分之主張為真實。至原告雖另主張：其等並未
    踐行任何結婚儀式，則婚姻應屬無效云云。查據原告聲請訊問之證人劉清源結證
    稱：「原告不曾告訴我他有結婚，且結婚證書上之劉清源亦非我簽名的，我只知
    兩造間曾為男女朋友，但兩造間並沒有結婚，我亦未參加其婚禮。」等語（見本
    院八十九年四月十三日言詞辯論筆錄），惟依證人劉清源上開所證僅足證明其不
    知悉兩造結婚之事，亦未曾受邀參加喜宴，參以證人劉清源與原告並非至親，原
    告並非須將結婚之事告知，此亦未與常情相悖，是自難執其所證，遽認兩造並無
    結婚宴客之情。而本件被告辯稱：因伊係再婚，故兩造之結婚儀式相當簡單，於
    宴客後，原告交付印章等證件給伊去辦結婚登記，結婚是日係在父親家中宴客，
    約有二桌人數，在場之人均知悉兩造為結婚宴客，原告已無家人，故參加者均係
    伊之親友，當日莫芳敏曾包禮金，但伊未收受，為避免勞煩家人，是日由伊自己
    掌廚等語（見同上言詞辯論筆錄），此核與經本院隔離訊問後之證人即被告之妹
    妺張麗惠證稱：「原告原本即住在我家，待被告離婚後，兩造才開始交往，兩造
    原本即為男女朋友，因被告說他係再婚不再想太鋪張，所以結婚當日只在父親家
    中辦二桌，只請親友共同參與，兩造對我說他們已同居這麼久了，也該有個名份
    ，就隨便辦桌請客，在豐原市鎌村里三十九巷一０八弄十二號我父親家中宴客，
    只有自己家人兄弟姐妹參加，外人只有莫芳敏一人，當天是被告一人掌廚，我送
    了一套衣服給被告當賀禮。」，及證人莫芳敏結證稱：「我是聽被告及其父親說
    原告與被告要結婚，並要辦理登記，在被告父親家中請客，當日只有被告家人，
    原告因家中已沒有其他親人，所以他一人到場，當日是被告一人掌廚，我有準備
    禮金，但他們沒有收，當日到場的人都知道係兩造結婚，因均為被告家人。」各
    等語相符（見同上言詞辯論筆錄）。按結婚應有公開儀式及二人以上之證人，此
    為民法第九百八十二條所明定，但結婚之儀式及證人之身分如何，法律本無限定
    （院字第九五五號解釋亦同此見解）。經查，兩造雖未著禮服宴客，亦未印製喜
    帖，收受禮金，惟法律並未限定結婚所應行之儀式及證人之身分，本件兩造既已
    公開宴客，而受邀親友亦均知悉其等結婚之情，堪認兩造之結婚已踐行公開儀式
    及二人以上證人之法定要件，則被告辯稱其等之結婚已合法成立等情堪可採信，
    原告前開主張尚非足採。
三、綜上所述，兩造結婚既已且具備公開儀式及二人以上之證人之法定要件，其等之
    婚姻關係即已合法成立，是本件原告訴請確認兩造間婚姻關係不存在，於法尚有
    未合，應予駁回。
四、本件判決之基礎已臻明確，兩造其餘之攻擊防禦方法及舉證，核與判決無影響，
    無庸一一論究，並予敘明。
據上論結，原告之訴為無理由，依民事訴訟法第第七十八條，判決如主文。
中      華      民      國    八十九    年      五      月     廿四     日
                                  臺灣苗栗地方法院民事庭
~B法      官  高  敏  俐
右為正本係照原本作成。
如對本判決上訴，須於判決送達後二十日內向本院提出上訴狀。
~B法院書記官  陳  蕙  楠
中      華      民      國    八十九    年      五      月     廿四     日


司法院資訊處製作；財團法人民間司法改革基金會備份。
